---
title: "PROYECTO FINAL - Anexos"
author: "Enric Serrano Peris"
date: "`r Sys.Date()`"
output:
  pdf_document: default
  html_document: default
---

```{r setup, include=FALSE}
knitr::opts_chunk$set(
  eval = F
)
```

*El contenido de estos anexos, así como los ficheros RMarkdown de tanto este documento como el principal, se pueden consultar desde [su repositorio de github](https://github.com/Bombarderx/DEE---Trabajo-Final).*

\newpage

# **ANEXO I.** *Código de geocodificación de los estancos y PVR*

```{r}

# Cargamos las siguientes librerías (asumimos que ya estan instaladas):
library(sf) # Para el tratamiento de objetos espaciales
library(tidyverse) # para la limpieza, transformacion y represetnacion
library(knitr) # Para el renderizado de tablas via kable()
library(tidygeocoder) # Para la geocodificacion
library(mapSpain) # Para cargar el listado de municipios de España
library(leaflet) # Para la graficación
library(RColorBrewer) # Para paletas de colores

df <- read.csv("./data/DatosEstancos.csv", skip = 2, sep = ";")


df <- df[-nrow(df),]



# Añadimos variable auxiliar con el país = "ESPAÑA"
df$Pais <- "ESPAÑA"

# Cambiamos abreviaturas por nombres completos.

abreviaturas <- c("^C\\. ", "^AV\\. ", "^PL\\. ", "^PS\\. ", "^CL\\. ", 
                  "^PZ\\. ", "^CR\\. ", "^PG\\. ", "^BO\\. ", "^TR\\. ", "^PA\\. ")

nombres <- c("C.", "AV.", "PL.", "PS.", "CL.", "PZ.", "CR.", "PG.", "BO.", "TR.", "PA.")

conteos <- sapply(abreviaturas, function(p) sum(grepl(p, df$Dirección)))
names(conteos) <- nombres

knitr::kable(data.frame(Abreviatura = names(conteos), Frecuencia = conteos), row.names = FALSE)

df$Dirección <- df$Dirección %>%
  gsub("^C\\. ", "CALLE ", .) %>%
  gsub("^AV\\. ", "AVENIDA ", .) %>%
  gsub("^PL\\. ", "PLAZA ", .) %>%
  gsub("^PS\\. ", "PASEO ", .) %>%
  gsub("^CL\\. ", "CALLE ", .) %>%
  gsub("^PZ\\. ", "PLAZA ", .) %>%
  gsub("^CR\\. ", "CARRETERA ", .) %>%
  gsub("^PG\\. ", "POLIGONO ", .) %>%
  gsub("^BO\\. ", "BARRIO ", .) %>%
  gsub("^TR\\. ", "TRAVESIA ", .) %>%
  gsub("^PA\\. ", "PASAJE ", .) %>% 
  gsub("\\. ", " ", .)  %>%  # elimina puntos intermedios
  gsub("\\.$", " ", .)   # elimina punto al final

#####

# Sacamos provincia y ccaa

provincias <- esp_get_prov() %>% 
  st_drop_geometry() %>% 
  select(cpro, ine.prov.name, nuts2.name)

df$cod_provincia <- substr(df$Estanco, 1, 2)

df <- df %>%
  left_join(provincias, by = c("cod_provincia" = "cpro"))



# Y construir la query completa:


df$query <- paste(df$Dirección, df$Municipio, df$ine.prov.name, df$nuts2.name, "España", sep = ", ")

# Comprobamos
head(df$query)

# api <- Sys.getenv("GOOGLE_API_KEY")

##### BUCLE ######

# Parámetros
tam_lote <- 500
n <- nrow(df)
lotes <- split(df, ceiling(seq_len(n) / tam_lote))

# Bucle por lotes
geo_lista <- vector("list", length(lotes))

for (i in seq_along(lotes)) {
  message("Procesando lote ", i, " de ", length(lotes), "...")
  
  tryCatch({
    geo_lista[[i]] <- geo(
      address = lotes[[i]]$query,
      method  = "google",
      full_results = TRUE  # para recuperar el campo types y demás
    )
    save(geo_lista, file = paste0("./data/geo_backup_lote_", i, ".Rdata"))
    Sys.sleep(1)
    
  }, error = function(e) {
    message("Error en lote ", i, ": ", e$message)
    geo_lista[[i]] <<- NULL
  })
}

# Unimos todos los lotes en un único dataframe
df_geocodificado <- bind_rows(geo_lista)


df_geocodificado$Estanco <- df$Estanco

save(df_geocodificado, file = "./data/geocode_final.Rdata")


load("./data/geocode_final.Rdata")



######################################
########### PVR ######################
######################################

pvr <- read.csv("./data/Listado_PVRs.csv", skip = 2, sep = ";")

pvr <- pvr[-nrow(pvr),]

names(pvr) <- c("Nombre","Dirección","Localidad","Provincia")

pvr$Dirección <- pvr$Dirección %>%
  gsub("^C\\. ", "CALLE ", .) %>%
  gsub("^AV\\. ", "AVENIDA ", .) %>%
  gsub("^PL\\. ", "PLAZA ", .) %>%
  gsub("^PS\\. ", "PASEO ", .) %>%
  gsub("^CL\\. ", "CALLE ", .) %>%
  gsub("^PZ\\. ", "PLAZA ", .) %>%
  gsub("^CR\\. ", "CARRETERA ", .) %>%
  gsub("^PG\\. ", "POLIGONO ", .) %>%
  gsub("^BO\\. ", "BARRIO ", .) %>%
  gsub("^TR\\. ", "TRAVESIA ", .) %>%
  gsub("^PA\\. ", "PASAJE ", .) %>% 
  gsub("\\. ", " ", .)  %>%  # elimina puntos intermedios
  gsub("\\.$", " ", .)   # elimina punto al final

pvr$query <- paste(pvr$Dirección, pvr$Localidad, pvr$Provincia, "España", sep = ", ")


##### BUCLE ######

# Parámetros
tam_lote <- 1000
n <- nrow(pvr)
lotes <- split(pvr, ceiling(seq_len(n) / tam_lote))

# Bucle por lotes
geo_lista <- vector("list", length(lotes))

for (i in 74:length(lotes)) {
  message("Procesando lote ", i, " de ", length(lotes), "...")
  
  tryCatch({
    geo_lista[[i]] <- geo(
      address = lotes[[i]]$query,
      method  = "arcgis",
      full_results = TRUE  # para recuperar el campo types y demás
    )
    save(geo_lista, file = paste0("./data/pvr_backup_lote_", i, ".Rdata"))
    Sys.sleep(1)
    
  }, error = function(e) {
    message("Error en lote ", i, ": ", e$message)
    geo_lista[[i]] <<- NULL
  })
}

# Unimos todos los lotes en un único dataframe
pvr_geocodificado <- bind_rows(geo_lista)

# Devolvemos nombres

pvr_geocodificado$Nombre <- pvr$Nombre

save(pvr_geocodificado, file = "./data/pvr_geocode_final.Rdata")

load("./data/pvr_geocode_final.Rdata")
```


\newpage

# **ANEXO II** *Código del Proyecto final*



```{r}
# Cargamos las siguientes librerías (asumimos que ya estan instaladas):
library(sf) # Para el tratamiento de objetos espaciales
library(tidyverse) # para la limpieza, transformacion y represetnacion
library(knitr) # Para el renderizado de tablas via kable()
library(tidygeocoder) # Para la geocodificacion
library(mapSpain) # Para cargar el listado de municipios de España
library(leaflet) # Para la graficación
library(RColorBrewer) # Para paletas de colores
library(patchwork) # Para unir graficos
library(spdep) # Para el análisis Moran y LISA
library(rgeoda) # Para LISA
library(tmap) # Para graficar mapas LISA
library(RColorBrewer) # Para graficar mapas LISA
library(sfdep) # Para analisis bivariante
library(stringi) # Para quitar acentos
library(readxl) # Para leer .xlsx
```

```{r}
# Cargamos los databases geocodificados
load("./data/geocode_final.Rdata")
load("./data/pvr_geocode_final.Rdata")
renta <- read.csv("./data/Renta_vlc.csv", sep = ";")
censos <- st_read("./data/censos_ine.geojson", quiet = T)
defunciones <- read.csv("./data/defunciones_prov_2023.csv", sep = ";")
pob <- read.csv("./data/Poblacion_provsyccaas.csv", sep = ";")
esde_tipos <- read_excel("./data/ESdE2023_MOD3_REL.xlsx", 
                   sheet = "Tabla 3.015",
                   skip = 6)
esde_cant <- read_excel("./data/ESdE2023_MOD3_REL.xlsx", 
                   sheet = "Tabla 3.022",
                   skip = 6)

# Cargamos mapa de España
espana <- esp_get_spain(epsg = 4326, moveCAN = T)

# Eliminamos variables innecesarias y no interesantes
df_geocodificado <- df_geocodificado %>% 
  select(Estanco, lat, long, address, formatted_address, geometry.location_type, partial_match)

pvr_geocodificado <- pvr_geocodificado %>% 
  select(Nombre, address, lat, long, arcgis_address, attributes.Postal, attributes.Addr_type, attributes.StPreType)

```

```{r}
# Eliminamos dato chileno
chile <- which(df_geocodificado$lat < 0)

# df_geocodificado[chile,]

# Insertamos manualmente
df_geocodificado$lat[chile] <- 39.8665984964862
df_geocodificado$long[chile] <- 4.031222602250235
```

```{r}
### Mapa estancos

# Convertimos dfs a sfs
df_geocodificado <- st_as_sf(df_geocodificado, coords = c("long","lat"), crs = 4326)

pvr_geocodificado <- st_as_sf(pvr_geocodificado, coords = c("long","lat"), crs = 4326)

# Filtramos los datos no aproximados
df_preciso <- subset(df_geocodificado, geometry.location_type == "ROOFTOP" |
                                       geometry.location_type == "RANGE_INTERPOLATED")

pvr_preciso <- subset(pvr_geocodificado, attributes.StPreType != "")

```

```{r}
# MOVEMOS DATOS CANARIOS
# Polígono de Canarias
canarias_pol <- esp_get_ccaa(ccaa = "Canarias", epsg = 4326, moveCAN = F)

# Función para mover solo puntos canarios
mover_canarias <- function(df) {
  idx <- st_intersects(df, canarias_pol, sparse = FALSE) %>% rowSums() > 0
  df_can  <- df[idx, ]  %>% esp_move_can()
  df_pen  <- df[!idx, ]
  bind_rows(df_pen, df_can)
}

df_geocodificado  <- mover_canarias(df_geocodificado)
df_preciso        <- mover_canarias(df_preciso)
pvr_geocodificado <- mover_canarias(pvr_geocodificado)
pvr_preciso       <- mover_canarias(pvr_preciso)
```

```{r}
# Estancos y PVRs

graf1 <- ggplot() +
  geom_sf(data = espana) +
  geom_sf(data = pvr_geocodificado, mapping = aes(color = "PVR"), alpha = 0.2, size = 0.8) +
  geom_sf(data = df_geocodificado, mapping = aes(color = "Estancos"), alpha = 0.2, size = 0.8) +
scale_color_manual(values = c("Estancos" = "red", "PVR" = "blue"))

```



```{r}
# leemos geojson de secciones censales:

# Cargamos y filtramos solo Valencia ciudad
secciones_vlc <- st_read("./data/censos_ine.geojson", quiet = T) %>%
  filter(INE_MUN== "46250") %>%
  st_transform(crs = 4326)

# Comprobamos
  # nrow(secciones_vlc)
  # plot(st_geometry(secciones_vlc))

# Bounding box aproximado de Valencia ciudad
vlc_bbox <- st_bbox(secciones_vlc)

# Filtro rápido por bounding box (mucho más rápido que st_intersection)
estancos_vlc <- df_preciso %>%
  st_crop(vlc_bbox)

pvr_vlc <- pvr_preciso %>%
  st_crop(vlc_bbox)

# Ahora sí la intersección, pero sobre muchos menos puntos
estancos_vlc <- st_intersection(estancos_vlc, secciones_vlc)
pvr_vlc      <- st_intersection(pvr_vlc, secciones_vlc)
# Contamos puntos de venta por sección censal
conteo_estancos <- estancos_vlc %>%
  st_drop_geometry() %>%
  count(ID_SECCION, name = "n_estancos")

conteo_pvr <- pvr_vlc %>%
  st_drop_geometry() %>%
  count(ID_SECCION, name = "n_pvr")

# Unimos los conteos a los polígonos de secciones censales
secciones_vlc <- secciones_vlc %>%
  left_join(conteo_estancos, by = "ID_SECCION") %>%
  left_join(conteo_pvr,      by = "ID_SECCION") %>%
  mutate(
    n_estancos = replace_na(n_estancos, 0),
    n_pvr      = replace_na(n_pvr, 0),
    n_total    = n_estancos + n_pvr
  )

```

```{r}
# Filtramos renta neta media por persona 2023 a nivel de sección censal

renta_vlc <- renta %>%
  filter(
    Indicadores.de.renta.media.y.mediana == "Renta neta media por persona",
    Periodo == 2023,
    !is.na(Secciones),
    str_detect(Total, "[0-9]+") # Solo procesa filas que contengan al menos un numero
  ) %>%
  mutate(
    ID_SECCION = str_extract(Secciones, "^[0-9]+"),
    Total = as.numeric(str_replace_all(Total, "\\.", "") %>% 
                       str_replace(",", "."))
  ) %>%
  select(ID_SECCION, renta_media = Total)

# Unimos a secciones_vlc (LA SECCION CENSAL 4625017008 NO SE ENCUENTRA EN EL DF DE RENTAS, LO ELIMINAMOS)
secciones_vlc <- secciones_vlc[secciones_vlc$ID_SECCION != 4625017008,] %>%
  left_join(renta_vlc, by = "ID_SECCION")

```

```{r}
# Quitamos la seccion de la albufera para mejor visualizacion
secciones_vlc_red <- secciones_vlc %>%
  filter(DISTRITO != 19)

# Graficamos
p1 <- ggplot() +
  geom_sf(data = secciones_vlc_red, aes(fill = n_total), color = "white", linewidth = 0.1) +
  scale_fill_distiller(palette = "YlOrRd", direction = 1, name = "Nº puntos\nde venta") +
  theme_void()

p2 <- ggplot() +
  geom_sf(data = secciones_vlc_red, aes(fill = renta_media), color = "white", linewidth = 0.1) +
  scale_fill_distiller(palette = "YlGn", direction = 1, name = "Renta media\n(€/persona)") +
  theme_void()

graf2 <- p1 + p2
```

```{r}

# Matriz de pesos espaciales (contigüidad queen)
vecinos <- poly2nb(secciones_vlc_red, queen = TRUE)
pesos   <- nb2listw(vecinos, style = "W", zero.policy = TRUE)

# Comprobamos si hay secciones sin vecinos
# summary(vecinos)

# Estandarizar las variables
secciones_vlc_red_est <- secciones_vlc_red %>%
  mutate(
    z_puntos = scale(n_total)[,1],
    z_renta  = scale(renta_media)[,1]
  )

# Moran global univariante de puntos de venta
moran_puntos <- moran.test(secciones_vlc_red_est$n_total, pesos, zero.policy = TRUE)

# Moran global univariante de renta
moran_renta <- moran.test(secciones_vlc_red_est$renta_media, pesos, 
                          na.action = na.omit, zero.policy = TRUE)
```

```{r}
# Creamos funciones para mapas LISA y de significatidad
match_palette <- function(patterns, classifications, colors){
  classes_present <- base::unique(patterns)
  mat <- matrix(c(classifications,colors), ncol = 2)
  logi <- classifications %in% classes_present
  pre_col <- matrix(mat[logi], ncol = 2)
  pal <- pre_col[,2]
  return(pal)
}

lisa_map <- function(df, lisa, alpha = .05) {
  clusters <- lisa_clusters(lisa,cutoff = alpha)
  labels <- lisa_labels(lisa)
  pvalue <- lisa_pvalues(lisa)
  colors <- lisa_colors(lisa)
  lisa_patterns <- labels[clusters+1]
  
  pal <- match_palette(lisa_patterns,labels,colors)
  labels <- labels[labels %in% lisa_patterns]
  
  df["lisa_clusters"] <- clusters
  tm_shape(df) +
    tm_fill("lisa_clusters", labels = labels, palette = pal, style = "cat") +
    tm_borders(col = "gray50", lwd = 0.1)
}

significance_map <- function(df, lisa, permutations = 999, alpha = .05) {
  pvalue <- lisa_pvalues(lisa)
  target_p <- 1 / (1 + permutations)
  potential_brks <- c(.00001, .0001, .001, .01)
  brks <- potential_brks[which(potential_brks > target_p & potential_brks < alpha)]
  brks2 <- c(target_p, brks, alpha)
  labels <- c(as.character(brks2), "Not Significant")
  brks3 <- c(0, brks2, 1)
  
  cuts <- cut(pvalue, breaks = brks3, labels = labels)
  df["sig"] <- cuts
  
  pal <- rev(brewer.pal(length(labels), "Greens"))
  pal[length(pal)] <- "#D3D3D3"
  
  tm_shape(df) +
    tm_fill("sig", palette = pal) +
    tm_borders(col = "gray50", lwd = 0.1)

}
```

```{r}
# Matriz de pesos espaciales con rgeoda
pesos_geoda <- queen_weights(secciones_vlc_red_est)

# LISA univariante de puntos de venta
lisa_puntos <- rgeoda::local_moran(pesos_geoda, 
                           secciones_vlc_red_est["z_puntos"])

# LISA univariante de renta
lisa_renta <- rgeoda::local_moran(pesos_geoda, 
                          secciones_vlc_red_est["z_renta"])

# LISA bivariante: puntos de venta ~ renta
lisa_biv <- local_bimoran(pesos_geoda,
                          secciones_vlc_red_est[c("z_puntos", "z_renta")])

nb <- st_contiguity(secciones_vlc_red_est, queen = T)
wt <- st_weights(nb, style = "W")

moran_bivariante <- global_moran_bv(secciones_vlc_red_est$z_puntos,
                                    secciones_vlc_red_est$z_renta,
                                    wt = wt,
                                    nb = nb)

# Calcular el p-valor bidireccional a partir del objeto de permutaciones
p_val_bi <- (sum(abs(moran_bivariante$t) >= abs(moran_bivariante$t0)) + 1) / (moran_bivariante$R + 1)

# INDICE GLOBAL BIVARIANTE
tabla1 <- kable(data.frame("Nº estancos y PVR" = c(moran_puntos$estimate[1], moran_puntos$p.value), "Renta media"  = c(moran_renta$estimate[1],moran_renta$p.value), "Bivariante" = c(moran_bivariante$t0,p_val_bi), row.names = c("Índice global I de Moran", "p-valor")))

# Mapas
lisa1 <- lisa_map(secciones_vlc_red_est, lisa_puntos) 
lisa2 <- lisa_map(secciones_vlc_red_est, lisa_renta)


#lisa12 <- tmap_arrange(lisa1, lisa2, ncol = 2)
lisa1_noleg <- lisa1 + tm_layout(legend.show = FALSE, title = "Densidad de pts de \nventa de tabaco")
lisa2_noleg <- lisa2 + tm_layout(legend.show = FALSE, title = "Renta neta media")

# Extraer la leyenda de uno de ellos como elemento separado
leyenda <- lisa2 + tm_layout(legend.only = TRUE)

lisa12ex <- tmap_arrange(lisa1_noleg, lisa2_noleg, leyenda, 
                       ncol = 3, widths = c(0.42, 0.42, 0.16))

lisa3 <- lisa_map(secciones_vlc_red_est, lisa_biv)


significancia1 <- significance_map(secciones_vlc_red_est, lisa_biv)

lissig <- tmap_arrange(lisa3, significancia1)
```

```{r}
##### ANÁLISIS CCAA #####

provs <- esp_get_prov()
ccaas <- esp_get_ccaa()

# En defunciones, València no aparece formateado correctamente:

defunciones$Provincia.de.residencia[defunciones$Provincia.de.residencia == "Valencia/Val\u008ancia"] <- "Valencia/València"

# Además, para cruzar con mapSpain debemos quitar acentos a ambas tablas

defunciones <- defunciones %>%
  mutate(Provincia.de.residencia = stri_trans_general(
    Provincia.de.residencia, "Latin-ASCII"
  ))

provs <- provs %>%
  mutate(ine.prov.name = stri_trans_general(
    ine.prov.name, "Latin-ASCII"
  ))

# Filtremos

defunciones <- defunciones %>% 
  filter(Causas..lista.reducida. %in% c(
  "018 Tumor maligno de la tráquea, de los bronquios y del pulmón",
  "017 Tumor maligno de la laringe",
  "064 Enfermedades crónicas de las vías respiratorias inferiores (excepto asma)"
)) %>% 
  filter(Provincia.de.residencia != "Total" & Provincia.de.residencia != "Extranjero")

# Crucemos

defs <- defunciones %>% 
  left_join(provs, by = c("Provincia.de.residencia" = "ine.prov.name"))

# Agreguemos defunciones a CCAA

defs <- defs %>% 
  left_join(ccaas, by = "codauto") %>% 
  group_by(codauto) %>% 
  summarise(defunciones_tabaco = sum(Total, na.rm = TRUE))

# Convertimos a muertes por cada 100.000 habitantes, para ello preparamos pob

pob <- pob %>% 
  filter(Comunidades.y.Ciudades.Autónomas != "") %>% 
  filter(Sexo == "Total") %>% 
  filter(Provincias == "") %>% 
  filter(Periodo == 2023) %>% 
  select(Comunidades.y.Ciudades.Autónomas, Total)

pob <- pob %>% 
  mutate(codauto = substr(Comunidades.y.Ciudades.Autónomas, 1, 2),
         CCAA = substr(Comunidades.y.Ciudades.Autónomas, 4, NULL))

# Calculamos muertes por cada 100.000 habitantes.
defs <- defs %>%
  left_join(pob, by = "codauto")

defs$Total <- as.numeric(str_replace_all(defs$Total, "\\.", "") %>% 
                       str_replace(",", "."))

defs <- defs %>% 
  mutate(muertes_rel = defunciones_tabaco / Total * 100000)
  

# Eliminamos columnas del total en ESdE y ajustamos nombres
esde_cant <- esde_cant[3:21,-2]
esde_tipos <- esde_tipos[3:21,-2]
names(esde_cant)[1] <- "CCAA"
names(esde_tipos)[1] <- "CCAA"


# Cruzamos tablas

esde <- inner_join(esde_cant, esde_tipos, by = "CCAA")

# Estandarizamos Castilla la Mancha

esde$CCAA[esde$CCAA == "Castilla-La Mancha"] <- "Castilla - La Mancha"


defs_esde <- inner_join(defs, esde, by = "CCAA")

# Pasamos los cigarros consumidos por diarios de chr a num

defs_esde$`Entre 01 y 09 cigarrillos` <- as.numeric(defs_esde$`Entre 01 y 09 cigarrillos`)

defs_esde$`Entre 10 y 19 cigarrillos` <- as.numeric(defs_esde$`Entre 10 y 19 cigarrillos`)

defs_esde$`20 o más cigarrillos` <- as.numeric(defs_esde$`20 o más cigarrillos`)

# Calculamos la media ponderada entre prevalencia (tipo de fumador) e intensidad (cigarrillos consumidos al día por fumadores diarios)
defs_esde <- defs_esde %>%
  mutate(
    prevalencia = `Fumador diario` + `Fumador ocasional`,
    # Intensidad: ponderamos por peso de cada tramo de cigarrillos
    # Usamos punto medio aproximado de cada tramo: 5, 15, 25
    intensidad = (`Entre 01 y 09 cigarrillos` * 5 +
                  `Entre 10 y 19 cigarrillos` * 15 +
                  `20 o más cigarrillos` * 25) / 100,
    z_prev = scale(prevalencia)[,1],
    z_inten = scale(intensidad)[,1],
    idx_tabaquismo = (z_prev + z_inten) / 2
  )

defs_esde <- ccaas %>% 
  inner_join(defs_esde, by = "codauto")

```

```{r}

# Matriz de pesos espaciales (contigüidad queen)
vecinos2 <- poly2nb(defs_esde, queen = TRUE)
pesos2   <- nb2listw(vecinos2, style = "W", zero.policy = TRUE)

# Comprobamos si hay secciones sin vecinos
# summary(vecinos)

# Estandarizar las variables
defs_esde <- defs_esde %>%
  mutate(
    z_muertes = scale(muertes_rel)[,1]
  )

# Moran global univariante de defunciones
moran_muertes <- moran.test(defs_esde$z_muertes, pesos2, zero.policy = TRUE)

# Moran global univariante de tabaquismo
moran_tab <- moran.test(defs_esde$idx_tabaquismo, pesos2, 
                          na.action = na.omit, zero.policy = TRUE)
```


```{r}
# Matriz de pesos espaciales con rgeoda
pesos_geoda2 <- queen_weights(defs_esde)



# LISA univariante de muertes por cada 100.000 habitantes
lisa_muertes <- rgeoda::local_moran(pesos_geoda2, 
                           defs_esde["muertes_rel"])

# LISA univariante de tabaquismo
lisa_tab <- rgeoda::local_moran(pesos_geoda2, 
                          defs_esde["idx_tabaquismo"])

# LISA bivariante: muertes ~ tabaquismo
lisa_biv2 <- local_bimoran(pesos_geoda2,
                          defs_esde[c("muertes_rel", "idx_tabaquismo")])

nb2 <- st_contiguity(defs_esde, queen = T)

tiene_vecinos <- which(sapply(nb2, length) > 1)
defs_esde_cont <- defs_esde[tiene_vecinos, ]

nb2 <- st_contiguity(defs_esde_cont, queen = T)

wt2 <- st_weights(nb2, style = "W", allow_zero = T)

moran_bivariante2 <- global_moran_bv(defs_esde_cont$muertes_rel,
                                    defs_esde_cont$idx_tabaquismo,
                                    wt = wt2,
                                    nb = nb2)

# Calcular el p-valor bidireccional a partir del objeto de permutaciones
p_val_bi2 <- (sum(abs(moran_bivariante2$t) >= abs(moran_bivariante2$t0)) + 1) / (moran_bivariante2$R + 1)

# INDICE GLOBAL BIVARIANTE
tabla2 <- kable(data.frame("Idx.defunciones.pulmonares" = c(moran_muertes$estimate[1], moran_muertes$p.value), "Idx tabaquismo"  = c(moran_tab$estimate[1],moran_tab$p.value), "Bivariante" = c(moran_bivariante2$t0,p_val_bi2), row.names = c("Índice global I de Moran", "p-valor")))

# Mapas
lisa3 <- lisa_map(defs_esde, lisa_muertes) 
lisa4 <- lisa_map(defs_esde, lisa_tab)


#lisa34 <- tmap_arrange(lisa3, lisa4, ncol = 2)
lisa3_noleg <- lisa3 + tm_layout(legend.show = FALSE, title = "Muertes pulmonares \n/ 10000 hab.")
lisa4_noleg <- lisa4 + tm_layout(legend.show = FALSE, title = "Índice tabaquismo")

lisa34ex <- tmap_arrange(lisa3_noleg, lisa4_noleg, leyenda, 
                       ncol = 3, widths = c(0.42, 0.42, 0.16))

lisa5 <- lisa_map(defs_esde, lisa_biv2)


significancia2 <- significance_map(defs_esde, lisa_biv2)

lissig2 <- tmap_arrange(lisa5, significancia2)
```


```{r, include=FALSE}
knitr::opts_chunk$set(
eval = T,
echo = F,
message = F,
warning = F
)
```

```{r, echo = F, eval = T, message=F, warning=F}
# Cargamos dataset y paquetes
load("./data/outputs_finales.Rdata")
library(sf) # Para el tratamiento de objetos espaciales
library(tidyverse) # para la limpieza, transformacion y represetnacion
library(knitr) # Para el renderizado de tablas via kable()
library(tidygeocoder) # Para la geocodificacion
library(mapSpain) # Para cargar el listado de municipios de España
library(leaflet) # Para la graficación
library(RColorBrewer) # Para paletas de colores
library(patchwork) # Para unir graficos
library(spdep) # Para el análisis Moran y LISA
library(rgeoda) # Para LISA
library(tmap) # Para graficar mapas LISA
library(RColorBrewer) # Para graficar mapas LISA
library(sfdep) # Para analisis bivariante
library(stringi) # Para quitar acentos
library(readxl) # Para leer .xlsx
```

\newpage

# **Anexo III** *Distribución de estancos y PVR en España.*


```{r, echo = F, message = F, warning=F, eval = T}
graf1

```
 
\newpage
 
# **Anexo IV.** *Mapas LISAs univariantes del nº de puntos de venta de tabaco (izquierda) y renta por sección censal valenciana (derecha), excepto el distrito 19.*
 
 
```{r, echo = F, message = F, warning=F, eval = T}
lisa12ex
```

\newpage

# **Anexo V.** *Mapas LISAs univariantes del nº de defunciones por enfermedades pulmonares y tabaquismo en España*

```{r, echo = F, message = F, warning=F, eval = T}
lisa34ex
```

